臺灣高等法院刑事判決
109年度上易字第2156號
上  訴  人  臺灣桃園地方檢察署檢察官 
被      告  陳明雄



上列上訴人因被告詐欺案件，不服臺灣桃園地方法院109年度易
字第609號，中華民國109年9月16日第一審判決（起訴案號：臺
灣桃園地方檢察署109年度偵字第7673號），提起上訴，本院判
決如下：
    主  文
上訴駁回。
    理  由
一、公訴意旨略以：被告陳明雄意圖為自己不法之所有，明知因
    前向告訴人羅珮槙借款未按時還款，再次向告訴人借款時，
    遭告訴人拒絕，竟於民國107 年12月1 日下午3 時許，委請
    不知情之友人周厚勳向告訴人佯稱另名友人呂理常欲借款新
    臺幣（下同）2 萬元，致告訴人誤信係呂理常所借之款項，
    遂將2 萬元現金委由周厚勳轉交被告陳明雄，被告陳明雄取
    得該筆款項後，即供己花用。因認被告涉犯刑法第339 條第
    1 項普通詐欺罪嫌云云。
二、按犯罪事實應依證據認定之，無證據不得認定犯罪事實；不
　　能證明被告犯罪者，應諭知無罪之判決，刑事訴訟法第154
　　條第2項、第301條第1 項定有明文。又刑事訴訟上證明之資
　　料，無論其為直接證據或間接證據，均須達於通常一般之人
　　均不致有所懷疑，而得確信其為真實之程度，始得據為有罪
　　之認定，若其關於被告是否犯罪之證明未能達此程度，而有
　　合理之懷疑存在時，致使無從形成有罪之確信，依刑事訴訟
　　「罪證有疑，利於被告」之證據法則，即不得遽為不利被告
　　之認定；又自另一角度言之，基於無罪推定之原則（Presum
　　ption of Innocence），被告犯罪之事實，應由檢察官提出
　　證據，此即學理所謂之提出證據責任（Burden of Producin
　　g Evidence），並指出證明方法加以說服，以踐履其說服責
　　任（Burden of Persuasion，刑事訴訟法第161條第1項參照
　　），使法院之心證達於超越合理懷疑（Beyond A Reasonabl
　　e Doubt ）之確信程度，始能謂舉證成功，否則即應由檢察
　　官蒙受不利之訴訟結果而諭知被告無罪，此乃檢察官於刑事
　　訴訟個案中所負之危險負擔，即實質舉證之「結果責任」所
　　當然。另外，被告否認犯罪，並不負任何證明責任，此即被
　　告之不自證己罪特權（Privilege Against Self-Incrimina
    tion），被告僅於訴訟進行過程中，因檢察官之舉證，致被
    告將受不利益之判斷時，其為主張犯罪構成要件事實不存在
    而提出某項有利於己之事實時，始需就其主張提出或聲請法
    院調查證據，然僅以證明該有利事實可能存在，而動搖法院
    因檢察官之舉證對被告所形成之不利心證為已足，並無說服
    使法院確信該有利事實存在之必要。
三、公訴意旨認被告涉犯上開罪嫌，無非係以被告於偵查中之供
    述、證人即告訴人羅珮槙、證人周厚勳、呂理常於偵查中之
    證述為其論述之依據。
四、訊據被告於原審及本院審理時，堅詞否認有何詐欺取財之犯
    行，辯稱：我沒有假借呂理常的名義透過周厚動向告訴人借
    款2 萬元，當時確實是呂理常在107 年12月1 日前某日時，
    告訴我其有2 萬元的資金需求，我才幫忙呂理常向告訴人借
    錢，我沒有施用詐術等語。經查：
　㈠證人呂理常於原審審理時證稱：我確實有透過被告借款2 次2
     萬元的事，經過周厚勳向告訴人借款該次，應該就是本票
    上所記載的107 年12月1 日，款項是由周厚勳拿到我工作地
    點給我，我有分了幾期把款項還清，因為我並沒有周厚勳或
    是告訴人的聯絡方式，所以我是委託被告轉交還款款項的，
    我並不知道被告有無幫我轉交還款等語（見原審易字卷第70
    至76頁、83頁）。
　㈡證人周厚勳於原審審理時證述：被告於107 年12月1 日前某
    日時，有說呂理常要借2 萬元，後來我幫忙向告訴人借2 萬
    元，於107 年12月1 日，在呂理常的工作地點交付2 萬元給
    呂理常，並取回呂理常於同日開立的本票給告訴人收執，其
    後我或告訴人都沒有收到呂理常的還款，經過了解才發現是
    被告沒有將呂理常交付的還款轉交給我或是告訴人等語（見
    原審易字卷第77至81頁）。
　㈢證人羅珮楨於原審審理時結證稱：陳明雄透過周厚勳說呂理
    常有急用，呂理常想要借2 萬元，我就請周厚勳把我願意出
    借的2 萬元交付給呂理常，呂理常也有簽立本票給我，後來
    我一直沒有收到呂理常的還款，詢問呂理常時，才知道呂理
    常還款的錢被陳明雄拿走了，我本來就是要告侵占，不知道
    為什麼檢察官會起訴詐欺等語（見原審易字卷第84至85頁、
    87頁）。
　㈣依證人等人上開互核大致相符之證述可知，於107 年12月1 
    日前某日時，因呂理常有2 萬元的資金周轉需求請求被告幫
    忙借款，被告即透過周厚勳，向告訴人稱呂理常有借款2 萬
    元之需求，告訴人應允借款後，即由周厚勳將該筆款項在呂
    理常工作地點，於被告、呂理常均在場之時，交付呂理常，
    呂理常並簽署票號CH000000號面額2 萬元本票1 張(見原審
    易字卷第97頁)，由周厚勳取回交付告訴人收執，而呂理常
    則於108 年年初即將該筆款項分期交付被告，委託被告轉交
    周厚勳或告訴人。是以，本案係呂理常透過被告、周厚勳向
    告訴人借款，被告客觀上並未有何對告訴人施以詐術、使其
    陷於錯誤之舉措，被告上開所辯其並無施用詐術取得借款等
    情，尚非子虛。是被告既未對告訴人施行詐術以騙取借款，
    與刑法詐欺罪之構成要件未合，自難對被告以詐欺罪罪責相
    繩。
五、按證據之取捨與證據之證明力如何，均屬事實審法院得自由
    裁量、判斷之職權，茍其此項裁量、判斷，並不悖乎通常一
    般人日常生活經驗之定則或論理法則，又於判決內論敘其何
    以作此判斷之心證理由者，即不得任意指摘其為違法。茲原
    判決已詳敘就卷內證據調查之結果，而為綜合判斷、取捨，
    認檢察官所提前揭各項證據不足採為證明被告有其所指之上
    開詐欺犯行，其得心證的理由已說明甚詳，且所為論斷從形
    式上觀察，亦難認有違背經驗法則、論理法則，或有其他違
    背法令之情形。從而，本案既無積極證據足認被告所為符合
    詐欺罪嫌，公訴意旨所提出之證據或所指出之證明方法，亦
    不足為被告有罪之積極證明，或說服本院形成有罪之心證。
    公訴意旨所舉證據，仍存有合理懷疑，實未達通常一般之人
    均不致於有所懷疑，而得確信其為真實之程度者，檢察官上
    訴仍無法說服本院推翻原審無罪之判決，而形成被告有罪之
    高度心證，其上訴為無理由，應予駁回。
六、另依告訴人羅珮槙、證人呂理常、周厚勳之上開證述以觀，
    被告於收受呂理常委託還款與告訴人之款項後未轉交與周厚
    勳或告訴人部分，非無可能另涉有侵占罪嫌，此部分自應由
    檢察官另行依法處理，附此記明。　　
據上論斷，應依刑事訴訟法第368條，判決如主文。
本案經檢察官蘇佩鈺到庭執行職務。 
中　　華　　民　　國　　110 　年　　3 　　月　　11　　日
                  刑事第二十五庭審判長法　官  邱滋杉
                                      法　官  陳彥年
                                      法　官  黃翰義
以上正本證明與原本無異。
不得上訴。
                                      書記官  邱鈺婷
中　　華　　民　　國　　110 　年　　3 　　月　　16　　日